【裁判字號】    92,訴,115
【裁判日期】    920806
【裁判案由】    妨害投票
【裁判全文】
臺灣臺東地方法院刑事判決                          九十二年度訴字第一一五號
    公  訴  人  臺灣臺東地方法院檢察署檢察官
    被      告  甲○○
                乙○○
                己○○
                丙○○
                丁○○
                戊○○
右列被告因妨害投票案件，經檢察官提起公訴 (九十一年度偵字第一三三六號)，本
院判決如左：
    主  文
甲○○、乙○○、己○○、丙○○、丁○○及戊○○均無罪。
    理  由
一、本件公訴意旨略以：被告甲○○為使自己順利當選第十七屆臺東縣大武鄉鄉民代
    表，竟先後與被告乙○○、己○○、丙○○、丁○○、戊○○基於犯意之聯絡，
    自民國九十一年一月二十八日起至同年二月七日止，自外地遷移六十五人（另行
    辦理）至臺東縣大武鄉尚武村甲○○等六人之戶籍內，以便於同年六月八日前往
    投票支持被告甲○○，後因被告甲○○深感懊悔，自九十一年二月七日起至同年
    四月十五日止之投票日前，先後將上述戶籍遷出大武鄉選舉區而未遂，因認被告
    甲○○、乙○○、己○○、丙○○、丁○○及戊○○涉犯刑法第一百四十六條第
    二項、第一項之妨害投票未遂罪等語。
二、按犯罪事實應依證據認定之，無證據不得推定其犯罪事實，刑事訴訟法第一百五
    十四條定有明文。次按，刑法第一百四十六條之妨害投票結果正確罪，必須行為
    人主觀上具備妨害投票正確結果之故意，而以詐術或其他非法之方法，使投票發
    生不正確之結果或變造投票之結果行為，始足以構成本罪。至所謂「使投票發生
    不正確之結果」，乃指行為人使投票所得之結果，與真實之結果不相符合之意，
    亦即指因行為人之妨害投票行為而導致投票結果為不正確之「票數」而言，此與
    以該選舉區內有選舉權人數及投票人數為比例之投票率，或以投票人數及各候選
    人得票數為比例之得票率無關，亦不以使落選者當選或使當選者落選為必要。即
    因行為人之妨害投票行為使各候選人所得「票數」發生不正確者，始構成上開之
    妨害投票結果正確罪。故有選舉權人即有投票權人 (含虛報遷入戶籍取得投票權
    之人)於投票日未參與投票時，即無從影響各候選人之得票數，應無由導致投票
    結果有不正確「票數」之情形發生。是上開妨害投票結果正確罪之既、未遂區分
    ，應以行為人已否使投票票數發生不正確結果為斷。依公職人員選舉罷免法第十
    五條第一項規定，有選舉權人在各該選舉區繼續居住四個月以上者，為公職人員
    選舉各該選舉區之選舉人，依其文義解釋，係以有選舉權人在各該選舉區繼續居
    住滿四個月以上，為取得各該選舉區選舉人資格之要件；則遷入戶籍時僅屬取得
    各該選舉區選舉人資格之準備動作，尚非得視為已著手於妨害投票結果正確罪犯
    罪構成要件行為之實行；而遷入戶籍者，縱已取得投票權，但於投票日並未實行
    投票，則根本無從使投票發生正確與否之可能，尚無所謂既、未遂之問題，應不
    屬於已達著手程度（最高法院九十一年度臺上字第三七六號判決意旨可資照）。
    本件公訴人認被告甲○○、乙○○、己○○、丙○○、丁○○部分涉犯右揭犯行
    ，無非係以被告甲○○坦承有將如附表所示之人遷入如附表所示之戶籍、法務部
    調查局臺東縣調查站逐戶訪查、戶籍謄本、現場照片及臺東縣警察局大武分局查
    察幽靈人口清冊；而被告戊○○部分則以戶籍謄本一份為主要論據，經查：
（一）甲○○、乙○○、己○○、丙○○、丁○○部分
   (1)被告甲○○為第十七屆臺東縣大武鄉鄉民代表，經徵得被告乙○○、己○○、
     丙○○、丁○○之同意後，於如附表所示之時間，由如附表所示之人本人或委
     託如附表所示之人，將附表所示之人先應遷入被告乙○○、己○○、丙○○、
     丁○○之戶籍內（詳如附表所示），嗣於如附表所示之時間又將上開遷入之人
     予以遷出，而如附表所示之人雖曾遷入上開戶籍址惟並未實際居住該處乙節，
     業據被告甲○○、乙○○、己○○、丙○○、丁○○等人供述明確，並有臺東
     縣選舉委員會及臺東縣大武鄉戶政事務所函一紙在卷足憑。
   (2)依公職人員選舉罷免法第十五條第一項規定，有選舉權人在各該選舉區繼續居
     住四個月以上者，為公職人員選舉各該選舉區之選舉人，是如附表所示遷入之
     人，設籍於臺東縣大武鄉均未滿四個月即自動遷出，自無法取得第十七屆臺東
     縣大武鄉鄉民代表之選舉權，另被告甲○○之戶籍內雖有吳陳素貞、吳竣結、
     吳婉慈、吳念慈及吳珮慈於附表所示之時間遷入，且迄今尚未遷出，惟吳陳素
     貞等五人並無第十七屆臺東縣大武鄉鄉民代表選舉人之資格，有臺東縣舉委員
     會函一紙在卷足憑，是如附表所示之人，自均無可能於投票日前往投票，致使
     投票發生不正確之結果，依上開說明，自難認已著手於妨害投票之犯行。縱認
     被告甲○○將如附表所示之人遷入被告乙○○、己○○、丙○○、丁○○等人
     之戶籍，係為使如附表所示之人，取得該選舉區選舉人資格之準備動作，渠等
     行為亦僅止於妨害投票罪之預備階段，尚非得視為已著手於妨害投票結果正確
     罪犯罪構成要件行為之實行，而該罪又無處罰預備犯之明文，故自難以該罪相
     繩。
（二）被告戊○○部分
     被告戊○○係於九十一年元月間自屏東縣萬丹鄉廣安村四鄰廣安十四之十七號
     ，遷入臺東縣大武鄉○○村○○○鄰○○街協力巷五號，並有領取第十七屆鄉
     民代表選舉之選票乙節，業據被告戊○○供述在卷，並有臺東縣大武鄉公所函
     一紙在卷足憑，惟臺東縣大武鄉第十七屆鄉（鎮市）民代表選舉區之劃分，臺
     東縣大武鄉尚武村屬第一選舉區，而大武村則屬第二選舉區，有臺東縣各鄉鎮
     市第十七屆（臺東市第八屆）鄉鎮市民代表選舉區之劃分、名額分配及競選經
     費最高限額表一紙在卷足憑，是被告戊○○設籍址與被告甲○○選舉區域毫無
     關涉，且被告戊○○既無遷移本身之戶籍至被告甲○○、乙○○、己○○、丙○○、丁○○等人之戶籍內，亦無自外地遷移他人至被告甲○○、乙○○、己○○、丙○○、丁○○之戶籍內，故自無可能與被告甲○○共犯妨害投票罪。
     另被告戊○○於本院審理時陳稱：「（問：你人實際上住在哪裡？）答：有時
     候在大武，有時候在屏東，有時候在臺北，居無定所，以前幾乎都在大武」及
     「（問：第十七屆大武鄉鄉民代表有沒有去投票？）答：有，那時就住在戶籍
     址」等語明確，堪認被告戊○○確有居住於上址，是被告戊○○於九十一年元
     月間遷移戶籍至上址，並實際居住於該址，是其於同年六月八日領取臺東縣大
     武鄉第十七屆鄉民代表選票，自難認其有何妨害投票之犯行。
三、綜上所述，公訴人所舉之證據不足以證明被告甲○○、乙○○、己○○、丙○○
    、丁○○及戊○○確有何妨害投票之犯行，此外復查無其他積極之證據，足認被
    告確有公訴人所指之犯行，不能證明被告犯罪，依法應諭知無罪之判決。
據上論斷，應依刑事訴訟法第三百零一條第一項，判決如主文。
本案經檢察官王光傑到庭執行職務
中     華     民     國     九十二      年      八      月      六      日
                                  臺灣臺東地方法院刑事庭
                                          法  官  柯姿佐
右正本證明與原本無異。
如不服本判決，應於判決送達後十日內向本院提出上訴狀。（須附繕本）
「切勿逕送上級法院」
                                          書記官  蘇美琴
中     華     民     國     九十二      年      八      月     十一     日
附表


司法院資訊處製作；財團法人民間司法改革基金會備份。
